臺灣臺北地方法院刑事判決　　　　　　　95年度易字第2017號
公　訴　人　臺灣臺北地方法院檢察署檢察官
被　　　告　丁○○
　　　　　　　　　　　樓
　　　　　　　　　　　樓
選任辯護人　葉光洲律師
　　　　　　池泰毅律師
　　　　　　羅凱正律師
上列被告因公共危險案件，經檢察官提起公訴（94年度偵字第23
650號），本院判決如下：
    主  文
丁○○阻塞集合住宅之逃生通道，致生危險於他人生命、身體及
健康，處有期徒刑肆月，如易科罰金，以銀元參佰元即新臺幣玖
佰元折算壹日，緩刑肆年。
    事  實
一、丁○○自民國85年3月起，為位在臺北市○○區○○路2段79
    巷12弄16號「翠堤豪門大廈（該大廈坐落於臺北市○○區○○路2段79巷12弄16號、18號，為地上12層、地下2層之集合
    住宅，另16號、18號係共用一安全梯通往屋頂避難平台，於
    屋頂避難平台處各設有一安全門）」12樓之所有權人，另自
    93年8月5日起，併為同大廈門牌號碼臺北市○○區○○路2
    段79巷12弄18號12樓之所有權人。其知悉集合住宅之逃生通
    道不得阻塞，且集合住宅之安全梯、安全門、屋頂避難平台
    均為該集合住宅之逃生通道，竟自85年3月間起，明知當時
    臺北市○○區○○路2段79巷12弄18號通往屋頂避難平台之
    安全門已遭他人上鎖封閉，仍將設於臺北市○○區○○路2
    段79巷12弄16號通往屋頂避難平台之安全門上鎖封閉，嗣於
    88年4月23日刑法第189條之2增訂施行後，仍基於阻塞集合
    住宅逃生通道之未必故意，繼續將該安全門上鎖封閉，嗣於
    93年8月5日起，丁○○以不知情亦無犯意聯絡之劉虹慧名義
    取得同大廈門牌號碼臺北市○○區○○路2段79巷12弄18號
    12樓之所有權後，又本於上揭犯意，將前即為他人上鎖封閉
    之18號通往屋頂避難平台安全門繼續上鎖封閉，以此方式阻
    塞該集合住宅之逃生通道，使各該住戶於遇災害事變時，需
    前往丁○○於臺北市○○區○○路2段79巷12弄16號2樓或12
    樓住處商請丁○○或其家人協助開鎖後，始能經由安全梯、
    安全門通往屋頂避難平台避難逃生，徒然耗費寶貴逃生時間
    ，致生危險於該大廈住戶之生命、身體及健康，迨至94年8
    月26日，翠堤豪門管理委員會向丁○○提出竊佔、毀損告訴
    後，丁○○始去除上開安全門上門鎖。
二、案經乙○○訴由臺灣臺北地方法院檢察署檢察官偵查起訴。
    理  由
一、證據能力之判斷：
    (一)查本件被告丁○○所為不利於己之陳述，並無出於強暴、
      脅迫、利誘、詐欺、疲勞訊問、違法羈押或其他不正之方
      法，亦非違反法定障礙事由經過期間不得訊問或告知義務
      之規定而為，依刑事訴訟法第156條第1項、第158條之2規
      定，應認其有證據能力。
    (二)證人乙○○、戊○○、羅煥禎、丙○○於審判外之陳述，
      業經被告以傳聞排除法則爭執其證據能力，本院業於審理
      期日另行傳訊上開證人到庭接受交互詰問，所述大要與渠
      等於審判外之陳述並無不一致之處，依刑事訴訟法第159
      條第1項規定、第159條之2規定之反面解釋，應認上開證
      人於審判外之陳述無證據能力，至被告另爭執證人戊○○
      、羅煥禎、丙○○於偵查中之陳述未經具結，依刑事訴訟
      法第158條之3規定亦無證據能力云云，然查：證人戊○○
      於95年1月18日接受檢察官訊問時確有供前具結，有卷附
      偵訊筆錄、證人結文可稽，又證人羅煥禎、丙○○於95年
      2 月17日係接受檢察事務官訊問，因檢察事務官本無命證
      人具結之職權，自不生依法應具結而未具結之情形，被告
      以此爭執上開證人之證據能力，自非可採，然本件證人戊○○、羅煥禎、丙○○等人審判外陳述既業無證據能力，
      已如前述，是被告上開爭執，自不生任何影響，亦此敘明
      。
    (三)再查，本件資以認定被告犯罪之相關非供述證據（詳見後
      述），均無違反法定程序而取得之情形，依刑事訴訟法第
      158條之4反面規定，自有證據能力。
      。
二、訊之被告固不諱言翠堤豪門大廈坐落於臺北市○○區○○路
    2段79巷12弄16號、18號，為地上12層、地下2層之集合住宅
    ，16號、18號係共用一安全梯通往屋頂避難平台，於屋頂避
    難平台處各設有一安全門，其自民國85年3月起，為位在臺
    北市○○區○○路2段79巷12弄16號12樓之所有權人，另自
    93年8月5日起，併為同大廈門牌號碼臺北市○○區○○路2
    段79巷12弄18號12樓之所有權人，其自85年3月間起，將設
    於臺北市○○區○○路2段79巷12弄16號通往屋頂避難平台
    之安全門上鎖封閉，另自93年8月5日起，將臺北市○○區○○路2段79巷12弄18號通往屋頂避難平台之安全門上鎖封閉
    等情，惟矢口否認有何公共危險犯行，辯稱：伊係基於維護
    全體住戶安全之目的始將安全梯通往屋頂平台之安全門上鎖
    ，以避免盜匪侵入，惟因其母中風多年，伊及家人需隨侍照
    護不可能離家外出，故該大廈住戶可於任何時間要求伊開鎖
    以進入屋頂平台，伊及家人從無拒絕或拖延之情，故伊上開
    將安全門上鎖之行為，實無足致住戶生命、身體有何具體危
    險，亦乏阻塞集合住宅逃生通道之主觀犯意云云。經查：
    (一)刑法第189條之2係於88年4月21日修正增訂，並於同年月2
      3日生效施行，該條第1項後段規定「阻塞集合住宅或共同
      使用大廈之逃生通道，致生危險於他人生命、身體或健康
      者，亦同（即處三年以下有期徒刑）。」，經查，坐落於
      臺北市○○段○○段2-3、2-11、2-12地號，門牌號碼為臺
      北市○○區○○路2段79巷12弄16號、18號之「翠堤豪門
      大廈」乃地上12層、地下2層之集合住宅，該集合住宅之
      16號、18號係共用一安全梯通往屋頂避難平台，並於屋頂
      避難平台處各設有一安全門等情，有卷附臺北市政府工務
      局82建字第085號建造執照、臺北市政府工務局85使字第
      077號使用執照、丁○○等集合住宅新建工程樓層平面圖
      、臺北市古亭地政事務所建物測量成果圖、臺北市政府消
      防局95年8月18日北市消預字第09533223900號函、內政部
      消防署95年11月29日消署預字第0950028390號函可考，並
      經被告、證人乙○○分別供、證述明確；又被告於85年3
      月起，為上開集合住宅中臺北市○○區○○路2段79巷12
      弄16號12樓之所有權人，於上開時日起，即將配屬於該號
      、由安全梯通往屋頂避難平台之安全門上鎖封閉，且自同
      一時日起，配屬於18號、由安全梯通往屋頂避難平台之安
      全門亦遭他人上鎖封閉，被告於93年8月5日起以劉虹慧名
      義取得同大廈門牌號碼臺北市○○區○○路2段79巷12弄
      18號12樓之所有權後，又將前即為他人上鎖封閉、配屬於
      18號由安全梯通往屋頂避難平台安全門繼續上鎖封閉，直
      至94年8月26日，翠堤豪門管理委員會向丁○○提出竊佔
      、毀損告訴後，丁○○始去除上開安全門上門鎖等情，除
      據被告供認屬實外，並經證人即翠堤豪門大廈住戶乙○○
      、戊○○、羅煥禎、丙○○、甲○○分別證述明確，復有
      卷附臺北市○○區○○段3小段788建號（即臺北市○○區
      ○○路2段79巷12弄18號12樓）建物登記謄本、異動索引
      、現場照片2幀（見偵卷（一）第27頁）可資佐證，此等
      事實均堪認定。
    (二)被告雖辯稱：伊係基於維護全體住戶安全之目的始將安全
      梯通往屋頂平台之安全門上鎖，然該大廈住戶可於任何時
      間要求伊開鎖以進入屋頂平台，伊及家人從無拒絕或拖延
      之情云云，惟查：訊之證人即翠堤豪門大廈住戶乙○○（
      居住於臺北市○○路○段79巷12弄16號5樓）業證稱：於94
      年下半年之前，該大廈通往屋頂平台之安全門均上鎖鎖住
      ，住戶必須透過被告取得安全門鑰匙後始能燈上屋頂平台
      ，其間該大廈3樓住戶張忠龍因天線故障需上頂樓修理，
      當時伊擔任翠堤豪門管理委員會主委，遂由伊向被告索取
      鑰匙開門後燈上屋頂平台，平常欲登上屋頂平台雖不致遭
      被告拒絕，但仍須告知欲進入屋頂平台之事由，自向被告
      反應需要鑰匙上屋頂平台至取得鑰匙開門約需花費20分鐘
      ，且曾有找不到被告及其家人，至翌日始取得鑰匙開門之
      情形等語（見本院95年12月6日審判筆錄），證人即翠堤
      豪門大廈住戶戊○○（居住於臺北市○○路○段79巷12弄
      18 號5樓）亦證稱：該大樓頂樓安全門自伊85年8月遷入
      起均是鎖住之狀態，91年間伊家中水管破裂，天花板漏水
      ，經由被告提供鑰匙始上屋頂平台關閉水閥，92年間某日
      凌晨2時許，伊住處陽台後方水龍頭爆裂，伊太太去找被
      告拿鑰匙，等了約30分鐘仍未能順利取得上開安全門鑰匙
      等語（同上審判筆錄），證人即同大廈住戶羅煥禎（居住
      於臺北市○○路○段79巷12弄16號6樓）亦證稱：該大廈起
      造時所使用、通往屋頂平台之安全門是可以由內往外任意
      開啟之形式，不知何時起被更換並上鎖，伊曾因陽台水管
      鬆脫及水管爆裂而2次找被告索取鑰匙欲前往屋頂平台關
      閉水閥，第1次是前往被告位在12樓之住處，由外勞開門
      並表示沒有鑰匙，經請外勞轉告被告之妻始取得鑰匙，第
      2次是夜間10時許，伊先上樓去發現安全門被鎖住，伊找
      主委處理，主委表示需向被告索取鑰匙，伊再聯絡副主委
      丙○○去找被告拿鑰匙開門，共計耗費30分鐘等語（同上
      審判筆錄），證人即同大廈住戶丙○○亦證稱：伊曾陪同
      住戶羅煥禎去找被告拿鑰匙欲打開安全門前往屋頂平台關
      閉水閥，從羅煥禎找到伊到進入屋頂平台，需時約5、6分
      鐘等語（同上審判筆錄），依上開證人證言，足見住戶欲
      進入屋頂平台前，均需先至被告住處找被告索取鑰匙，而
      被告之經常住處包含臺北市○○路○段79巷12弄16號2樓及
      12 樓，未必均能立即正確找到被告，甚且有住戶（如證
      人羅煥禎）不知需向何人拿鑰匙開門或無法找到被告之情
      形，被告於接獲他人說明欲打開安全門之理由後始交付鑰
      匙或陪同該住戶開門進入屋頂平台，索討鑰匙至順利開門
      前後需時5分鐘至30分鐘不等。按集合住宅如遇火災等災
      害事變時，除以安全梯下樓並離開該集合住宅外，對於居
      住於較高樓層或遭災害發生現場阻絕下樓逃生路線之住戶
      而言，經由安全梯逃往屋頂避難平台厥為極為重要之逃生
      方式，然在經由安全梯通往屋頂避難平台之安全門遭被告
      常時上鎖關閉之狀態下，住戶尚須知悉應找被告索取鑰匙
      、且於順利找到被告取得鑰匙後始能開啟門鎖逃往屋頂避
      難平台，於間不容髮、分秒必爭之逃生緊急狀態下，上開
      不必要之時間耗費恐將導致住戶逃生不及，自屬致生危險
      於住戶生命、身體及健康，被告辯稱伊係基於維護全體住
      戶安全之目的始將安全梯通往屋頂平台之安全門上鎖，然
      該大廈住戶可於任何時間要求伊開鎖以進入屋頂平台，伊
      及家人從無拒絕或拖延之情，故伊上開將安全門上鎖之行
      為，實無足致住戶生命、身體有何具體危險云云，自非可
      採。
    (三)至被告雖另辯稱並無阻塞集合住宅逃生通道之主觀犯意云
      云，然按刑法第13條第1項明定：行為人對於構成犯罪之
      事實，明知並有意使其發生者，為故意；同條第2項明定
      ：行為人對於構成犯罪之事實，預見其發生，而其發生並
      不違背其本意者，以故意論，蓋以認識為犯意之基礎，無
      認識即無犯意之可言，但不論其為「明知」或「預見」，
      皆為故意犯主觀上之認識，只是認識之程度強弱有別，行
      為人有此認識進而有「使其發生」或「任其發生」之意，
      則形成犯意，前者為確定故意、直接故意，後者為不確定
      故意、間接故意或未必故意，最高法院92年度台上字第69
      00號判決意旨可資參照，依被告之年齡、社會經驗（其為
      本件集合住宅之主要起造人）、智識程度、身心狀態觀之
      ，實難認被告對於其將通往屋頂避難平台之安全門上鎖對
      於遇災害事變之際住戶生命、身體及健康所生危險無法清
      楚認識，此觀證人乙○○、戊○○、羅煥禎業均證稱曾於
      92年至93年間與被告就屋頂平台安全門上鎖問題與被告進
      行調解，然被告仍拒絕交出鑰匙等情，更臻明確，被告於
      認識到將安全門上鎖恐致住戶逃生不及之情形下，仍將安
      全門上鎖關閉，雖並無積極證據足認被告有意使公共危險
      之結果發生，然被告顯對於該公共危險之發生採取容任之
      態度，是被告上開辯解，亦無足採。
    (四)至被告雖另以卷附翠堤豪門大廈住戶管理公約第11條規定
      該大廈屋頂層屋面除公共設施外歸頂層住戶管理使用，使
      用權歸頂層住戶，但管理委員會為維護公共設施時，管理
      人不得阻止通行，又卷附即本集合住宅興建時簽立之預定
      房屋買賣契約書第18條亦規定「本約房屋屋頂層屋面除公
      共設施外歸頂層住戶管理使用，使用權歸頂層住戶，但其
      他住戶為維護公共設施或按裝天線時，管理人不得阻止通
      行。」，爭執伊並無公共危險之犯意云云，然查：上開管
      理公約及買賣契約書均無被告得將通往屋頂平台之安全門
      上鎖關閉之規定，況縱令有此等約定，亦不得以住戶間之
      協議而解免被告侵害社會法益之犯罪罪責，綜上所述，本
      件事證明確，被告犯行堪以認定，應依法論科。
三、核被告所為，係犯刑法第189條之2第1項後段阻塞集合住宅
    之逃生通道，致生危險於他人生命、身體及健康罪，應依同
    條項前段規定予以處罰；又按謂繼續犯，係以一個行為持續
    的侵害一個法益，其特性則僅屬一個行為，不過其不法之狀
    態，係在持續狀態中而言（最高法院71年台上字第1027號判
    例意旨參照），被告自88年4月23日刑法第189條之2第1項後
    段增訂生效施行日起至94年8月26日止所為阻塞集合住宅逃
    生通道之犯行，核係以一個行為持續侵害一個社會法益，至
    被告於應住戶要求開鎖後又將安全門鎖上之行為，核為上開
    犯行之一部分，對於行為之個數不生影響；爰審酌被告犯罪
    之目的、動機、手段、所生危害、犯罪後之態度等一切情狀
    ，量處如主文所示之刑，並諭知易科罰金之折算標準，且按
    行為後法律有變更者，適用行為時之法律，但行為後之法律
    有利於行為人者，適用最有利於行為人之法律，刑法第2條
    第1項定有明文，被告行為後，刑法第41條業於94年2月2日
    修正公布，且依刑法施行法第10條之1規定，於95年7月1日
    生效施行，關於易科罰金之折算標準，原規定為以銀元1元
    以上3 元以下折算1日，修正後規定則為以新臺幣1千元、2
    千元、3 千元折算1日，故修正後易科罰金折算標準之規定
    並無較有利於行為人可言，是依前開說明，自應適用被告行
    為時之法律即95年7月1日修正生效施行前之刑法第41條第1
    項前段規定，定易科罰金之折算標準；至修正生效施行前之
    刑法第41 條第1項雖另有限於「因身體、教育、職業或家庭
    之關係或其他正當事由，執行顯有困難」始准易科罰金之規
    定，此為修正後刑法第41條第1項所無之限制，然有關宣告
    有期徒刑、拘役應否准許易科罰金執行之換刑處分，應由裁
    判法院之檢察官指揮之，刑事訴訟法第457條第1項定有明文
    ，上開規定核均屬檢察官指揮執行時所應斟酌裁量之事項，
    而非法院裁判時所應審酌者，故修正生效施行前刑法第41條
    第1項雖有上開規定，然就本院僅宣告易科罰金之折算標準
    ，並非准許易科罰金與否而言，對於被告並無不利之處，附
    此敘明，又罰金罰鍰提高標準條例第2條因上開刑法第41條
    修正後，已特別就易科罰金之折算標準定有明文，認無存在
    必要而於95年5月17日修正刪除，並於95年7月1日生效，然
    本件既仍適用修正前刑法第41條第1項前段之規定定被告易
    科罰金之折算標準，自仍應適用修正前罰金罰鍰提高標準條
    例第2條之規定提高折算之罰金數額，亦此敘明，且為免與
    刑法第41 條第1項修正施行後所定易科罰金折算標準改採新
    臺幣計算產生混淆誤解起見，另引用現行法規所定貨幣單位
    折算新臺幣條例第2條明定易科罰金折算標準及折算新臺幣
    之數額，以資明確。末查被告前未曾受有期徒刑以上刑之宣
    告，有臺灣高等法院被告前案紀錄表在卷可按，經此起訴審
    判，當知所警惕，信無再犯之虞，本院認所宣告之刑以暫不
    執行為適當，並依最高法院95年第8次刑事庭會議決議第7點
    ，逕依修正後刑法第74條第1項第1款規定，諭知被告緩刑4
    年，以啟自新。
據上論斷，應依刑事訴訟法第299條第1項前段，刑法第2條第1項
前段、第189條之2第1項、第74條第1項第1款，修正前刑法第41
條第1項前段，修正前罰金罰鍰提高標準條例第2條、現行法規所
定貨幣單位折算新臺幣條例第2條，判決如主文。
本案經檢察官蔡立文到庭執行職務
中　　華　　民　　國　　96　　年　　1　　 月　　4　 　日
　　　　　　　　　刑事第十二庭  審判長法　官　李英豪
                                      法  官  曾正龍
                                      法  官  張永宏
以上正本證明與原本無異。
如不服本判決，應於判決送達後10日內，向本院提出上訴狀。
　　  　　　　　　　　　      　　　　書記官　楊婷婷
中　　華　　民　　國　　96　　年　　1　　 月　　4 　　日
中華民國刑法第189條之2阻塞戲院、商場、餐廳、旅店或其他公
眾得出入之場所或公共場所之逃生通道，致生危險於他人生命、
身體或健康者，處3年以下有期徒刑。阻塞集合住宅或共同使用
大廈之逃生通道，致生危險於他人生命、身體或健康者，亦同。
因而致人於死者，處7年以下有期徒刑；致重傷者，處5年以下有
期徒刑。
